臺灣板橋地方法院民事判決　九十二年度訴字第一九七六號
　　原　　　告　甲○○
　　訴訟代理人　羅正展律師
　　被　　　告　乙○○
右當事人間分配表異議之訴事件，於民國九十二年十二月二十五日言詞辯論終結，本
院判決如左：
    主    文
原告之訴駁回。
訴訟費用由原告負擔。
    事    實
甲、原告方面：
一、聲明：求為判決鈞院九十一年度民執宿字第三三五九號拍賣抵押物強制執行事件
    ，就被告分配新臺幣（下同）五百六十四萬元之債權額，應減為二百零五萬一百
    三十元（即被告分配二百零五萬一百三十元，原告分配三百五十八萬九千八百七
    十元）。
二、陳述：
（一）鈞院九十一年度民執宿字第三三五九號拍賣抵押物強制執行事件（下簡稱九十
      一年執字三三五九號），被告及原告分別為第一及第二順位抵押權人，訴外人
      黎秋廣（即債務人）之抵押物經拍賣執行所得金額為五百六十四萬元。是以被
      告請求優先受償(1)執行費五萬零一百三十元。(2)本金二百萬元。(3)自民國八十
      四年八月五日起至九十二年五月二十日止，按年息百分之二十計算之利息，共
      三百十一萬八千九百零四元。(4)自六十八年六月二十一日起至九十二年五月二
      十日止，按年息百分之四計算之違約金，共一百九十一萬四千五百二十一元，
      合計七百零三萬三千四百二十五元，故於前開執行案件之分配表將拍賣所得全
      數分配予被告，原告不服，為此提起本件分配表異議之訴。
（二）茲將理由分述於下：
    (1)關於本金二百萬元部分：
      被告固提出六十八年一月二十日之借據一紙為憑。惟查債務人黎秋廣一再表示
      僅向經營地下錢莊之被告借款一百萬元，如被告仍主張實際交付二百萬元，應
      就此部分積極事實負舉證之責，證明資金來源，畢竟二百萬元於六十八年間屬
      相當大筆金額，應有其來源可證明。
    (2)關於利息三百十一萬八千九百零四元部分：
      按金錢債務之利息請求權，因五年間不行使而消滅，民法第一百二十六條定有
      明文。本件執行分配表中，被告請求利息自八十四年八月五日起至九十二年五
      月二十日止，達七年九個月餘，其超過五年部分，既罹時效，原告及債務人並
      均於執行程序中為抗辯，此部分自應剔除。且依抵押權設定約定書所載，遲延
      利息係按中央銀行核定放款日拆二倍計算，被告逕依年百分之二十計亦失附麗
      。
    (3)關於違約金一百九十一萬四千五百二十一元部分：
      按金錢債務其約定之利息既達最高法定利率之限制，違約金即無由復加，應類
      推適用民法第二百零五條規定，不能認債權人有請求權。本件被告請求之利息
      承前述既達年息百分之二十最高限制，被告即無由再請求違約金。
    (4)綜上，被告所得請求分配之金額為本金一百萬元、利息一百萬元、執行費五萬
      零一百三十元，合計二百零五萬一百三十元，是其餘拍賣所得三百五十八萬九
      千八百七十元，應分配予原告，始符法治。
（三）再者，被告所提出之借據與本件抵押權設定登記應無關聯，蓋二相對照之結果
      ，借據之借貸日期為六十八年一月二十日至同年六月二十日止，抵押權設定之
      日期為六十七年四月十四日；而借據上約定之利息為每百元每日一角，抵押權
      設定契約書則無，可見被告所提出之借據確非系爭抵押權借貸之憑證。
三、證據：提出分配表一份、借據一紙、民事判決一份、他項權利證明書一份、土地
    登記謄本一份、民事決及確定判決各一份；聲請訊問證人黎秋廣；調閱本院八十
    九年訴字第五一五號、八十九年重訴字第三０八號、八十九年民執宿字第八七七
    八號民事卷。
乙、被告方面：
一、聲明：求為判決駁回原告之訴。
二、陳述：
（一）按債權人固得對分配表所載各債權或分配金額為反對陳述，並得提起分配表異
      議之訴以排除債權或金額，惟對於所主張利己之事實，應負舉證之責。
（二）爰就原告異議爭執項目說明如下：
    (1)本金二百萬元部分，被告既已提出債務人親簽收訖之借據及抵押權設定約定書
      ，即足認為真。至債務人黎秋廣於另案中推稱僅積欠一百萬元一節，並非事實
      ，且為前案所不採信，自不得以債務人之證詞推翻原告所提出書證。
    (2)利息部分，按開始強制執行行為或聲請強制執行，消滅時效即為中斷。查本件
      被告所享有抵押債權，早於八十九年八月五日因經被告聲明參與分配而發生時
      效中斷，是被告以參與分配前五年計息（即自八十四年八月五日起算利息），
      並無時效消滅可言。
    (3)違約金部分：按違約金係以強制債務履行為目的，確保債權效力之一種強制罰
      ，與利息之性質並不相同，是倘約定之違約金過高院固得依民法第二百五十二
      條規定核減至相當數額，非無救濟之途，故不得逕謂為無效。法律既無不許當
      事人於遲延利息外，另為違約金之約定，致多僅發生違約金酌減情事，難謂此
      約定因逾法定最高利息，而生無效或無請求權之可言。本件依被告與黎秋廣間
      契約之記載，既於遲延後按約定利息百分之二十加計違約金，並無過高。
三、證據：提出抵押權設定契約書一份、民事判決書一份。
丙、本院依職權調閱本院九十一年度民執字第三三五九號執行卷。
    理    由
一、原告主張，被告（第一順位抵押權人）執其對債務人黎秋廣取得之執行名義（本
    院八十八年拍字第二八八六號拍賣抵押物裁定），向本院聲請強制執行，原告（
    第二順位抵押權人）則為參與分配債權人，系爭抵押物經拍賣執行所得金額為五
    百六十四萬元。是以被告請求優先受償(1)執行費五萬零一百三十元。(2)本金二百
    萬元。(3)自民國八十四年八月五日起至九十二年五月二十日止，按年息百分之二
    十計算之利息，共三百十一萬八千九百零四元。(4)自六十八年六月二十一日起至
    九十二年五月二十日止，按年息百分之四計算之違約金，共一百九十一萬四千五
    百二十一元，合計七百零三萬三千四百二十五元，故於前開執行案件之分配表將
    拍賣所得全數分配予被告，原告不服，為此提起本件分配表異議之訴。蓋關於本
    金部分，債務人實際僅借得一百萬元，非若被告所主陳報之二百萬元；利息逾五
    年部分，亦罹時效而不得請求；違約金部分則因利息請求已達法院最高利率之限
    制，故不得再予請求，是以被告所得分配之金額應為本金一百萬元、利息一百萬
    元、執行費五萬零一百三十元，合計二百零五萬一百三十元，是其餘拍賣所得三
    百五十八萬九千八百七十元，應分配予原告，始符法治等情。被告則以，債務人
    前於本院八十九年重訴三○八號事件中，以其積欠被告之債務僅一百萬元為辯，
    然為法院所不採，已經駁回確定，是以本件借款本金實係二百萬元。至利息部分
    ，被告前於八十九年執字八七七八號執行案件中聲明參與分配（八十九年八月五
    日），是本件請求自八十四年八月五日起算之利息，並未罹時效。而違約金之性
    質與遲延利息之性質不同，法院固得衡情依職權酌減，惟非得逕謂被告無請求權
    抑或約定無效等語為辯。
二、按債權人對於分配表所載各債權人之債權或分配金額有不同意者，應於分配期日
    一日前，向執行法院提出書狀，聲明異議；異議未終結者，為異議之債權人，得
    向執行法院對為反對陳述之債權人或債務人提起分配表異議之訴；聲明異議人未
    於分配期日起十日內向執行法院為起訴之證明者，視為撤回異議之聲明；前項期
    間，於第四十條之一有反對陳述之情形，自聲明異議人受通知之日起算。強制執
    行法第三十九條、第四十條之一及第四十一條分別定有明文。查本院九十一年執
    字第三三五九號拍賣抵押物強制執行事件（債權人為被告，債務人黎秋廣，參與
    分配債權人為原告），於九十二年八月十五日製成如附表所示更正分配表。原告
    於九十二年八月二十五日收受分配表，於同年月二十八日聲明異議，被告於九十
    二年九月九日收受異議狀，於同日（三日內）即為反對陳述，原告於九十二年九
    月十九日收受後，於九月二十二日（十日內）即具狀陳報提起分配表異議之訴等
    情，業據本院依職權調閱本院九十一年度執字第三三五九號執行卷完全卷核對屬
    實，是本件已具提起分配表異議之訴形式要件，先此敘明。
三、查被告為系爭執行標的物第一順位抵押權人（權利價值二百萬元），原告為第二
    順位抵押權人（權利價值四百四十五萬六千二百十三元）一節，未有爭執，並有
    土地登記謄本一份在卷可佐，堪認為真正。次查，依被告所提出抵押權設定契約
    書固載「立約日期：六十七年四月一日。利息：無。遲延利息：按照中央銀行核
    定放款日拆二倍計算。違約金：按遲延利息百分之二十計算違約金。」。與被告
    所提出借據所載「日期：六十八年一月二十日。利息：按百元日息一角計。違約
    金：按利息加百分之二十計算。」有所不同，原告並執此否認前開借據所載之借
    款即系爭抵押借款。惟經依被告聲請訊問證人黎秋廣，經到庭證稱：借據係伊簽
    的無誤，因為該筆借款才設定抵押權予被告。彼等間除此筆借款外，別無其他借
    關係。參以，經本院依聲請調閱本院八十九年度訴字第五一五號所有權移轉登記
    事件全卷，查債務人黎秋廣於該案中亦是認係於六十七年間向被告借款始設定抵
    押權予被告。再依聲調調閱本院八十九年度重訴字第三○八號債務人異議之訴等
    事件全卷結果，債務人黎秋廣（該案原告）乃執與本件原告相同之理由，認前開
    借據所表彰之債權與系爭抵押債權不同，惟為被告所否認，辯以：六十七年四月
    間設定抵押權時，未再另外簽署借據，僅以債務人所交付支票做為借款憑證，嗣
    無法清償，才又於六十八年補具正式借據交被告收執等語。該案判決（確定）結
    果，對於被告所提出借據即系爭抵押權之憑證一節，亦為肯認。即經本院調查之
    結果，證人黎秋廣對其借據形式之真正，既無爭執，復謂其與被告間除系爭抵押
    借款外，別無其他借貸關係。則被告所辯：前開借據確為系爭抵押債權之憑證，
    僅於債務人屆期未清償時，再行補作一節，應可採信。原告單執：借據除本金以
    外之內容與抵押權設定約定書不符為由，即否認前開借據為本件抵押債權之憑證
    ，尚無可採。
四、茲就原告異議之內容臚列說明於下：
（一）本金二百萬元部分：
      按抵押權為從物權，普通抵押權以其擔保之債權存在為發生之要件，查本件承
      前述，兩造對於被告為系爭執行標的物第一順位普通抵押權人（權利價值二百
      萬元）一節，既無爭執，由其登記之外觀，原則上已足推認擔保之本金二百萬
      債權已存在，而應由否認其存在（變態事實）之原告負立證之責。遑論，依被
      告所提出借據已明確記載「借用金額（二百萬元）如數收訖。」，亦應由否認
      如數收訖之原告負進一步舉證。關此部分，固據原告聲請傳訊證人黎秋廣為證
      ，並經其到庭證稱：實際只借了九十幾萬元云云。惟證人黎秋廣為本件執行債
      務人（有相當利害關係），其證詞是否可採，而無迴護自己之虞已有可議。參
      以證人於前案中（本院八十九年度重訴字第三○八號，證人為原告）亦執同前
      之事由為辯，而經駁回確定，雖該確定判決關此部分之既判力不及於原告，惟
      原告得否再代債務人重為遭判決駁回之主張（本件雖為分配表異議之訴，債權
      人否認他債權人債權存在之結果，無異代債務人為主張），亦非無疑。此外，
      原告復未再就此部分提出其他證據以供本院審酌，經本院調查之結果，認單憑
      債務人之證詞，尚無足推翻被告所提出前開書證之證明力，本件抵押債權本金
      ，應係如被告所主張之二百萬元，原告主張此部分應剔除一百萬元，為無理由
      。
（二）關於遲延利息三百十一萬八千九百零四元部分：
    (1)按抵押權所擔保者除契約另有訂定外，包括原債權、利息、遲延利息及實行抵
      押權之費用在內，為民法第八百六十一條所明定。又一般抵押權，因先有被擔
      保之債權存在，而後抵押權始得成立，故與最高限額抵押權，係由所有人提供
      抵押物，與債權人訂立在一定金額之限度內，擔保現在已發生及將來可能發生
      之債權，而須約定存續期間，以擔保期間內所發生之債權者不同。本件先有被
      擔保之五十萬元債權存在，始設定系爭抵押權，經上訴人陳明，並為原審確定
      之事實，應認屬一般抵押權之設定，其既有利息之約定，該利息當在抵押權擔
      保之範圍。又遲延利息因法律規定而生，當事人縱未約定，亦未登記，仍為抵
      押權所擔保之範圍；至遲延利息約定為無，並非當然可解釋為免除該利息之特
      約。是上訴人僅提存本金，自難認已生全部清償之效力，其以抵押權設定契約
      已有免除遲延利息之特約為由，謂僅提存本金為已足，容有誤會（最高法院八
      十六年度台上字第二七六九號判決參照）。查本件承前述，於設定第一順位抵
      押權後，被告與債務人間，就抵押債權關於利息（含遲延利息）、清償期既另
      約定如借據所載，顯已合意變更系爭抵押權關於利息之約定（關於利息及遲延
      利息依法為抵押權所擔保範圍，且不以登記為必要，是自得由當事人合意變更
      ，附此敘明。），本件抵押債權之利息（遲延利息）部分，自應適用借據之約
      定。即此部分被告請求按年息百分之二十計算遲延利息，既未逾借據範圍（每
      百元日息一角，折合年息百分之三十六點五），且未逾法定最高利率（民法第
      二百零五條）限制，自屬有據。
    (2)次按利息、紅利、租金、贍養費、退職金及其他一年或不及一年之定期給付債
      權，其各期給付請求權，因五年間不行使而消滅；消滅時效，因左列事由而中
      斷請求。承認。起訴。左列事項與起訴有同一效力開始執行行為或聲
      請強制執行；時效因請求而中斷者，若於請求後六個月內不起訴，視為不中斷
      ，民法第一百二十六條、第一百二十九條第一項第三款及第二項第五款、第一
      百三十條分別定有明文。次按民法第一百三十條規定：時效因請求而中斷者，
      若於請求後六個月內不起訴，視為不中斷。此之所謂起訴，對於已取得執行名
      義之債務，係指依同法第一百二十九條第二項第五款規定與起訴有同一效力之
      開始強制執行或聲請強制執行而言。而同條第一項第一款所稱之請求，祗須債
      權人對債務人表示請求履行債務之意思即為已足。查被上訴人聲明參與分配係
      實行債權之意，桃園地院於上開拍賣公告上載明被上訴人為參與分配之債權人
      ，並將拍賣公告及拍賣通知送達上訴人，應視為已對上訴人為履行之請求，於
      強制執行程序進行中，其請求之狀態仍屬繼續，應解為被上訴人得自該強制執
      行程序終結之翌日起六個月內另行聲請強制執行，而保持中斷時效之效力（最
      高法院八十八年台上字第一三一五號判決參照）。查被告前於本院八十九年度
      執字第八七七八號拍賣抵押物執行事件進行中於八十九年八月五日聲明參與分
      配，嗣執行標的物於第三次拍賣無人應買後，依強制執行法第九十五條規定於
      九十年十八十八日公告進行三個月特別拍賣程序，於九十一年一月十八日前無
      人應買，視為撤回後。被告隨於九十一年二月四日（六個月內）聲請本件強制
      執行等情，業據本院依聲請調取本院八十九年度執字第八七七八號及本院九十
      一年度執三三五九號全卷核對屬實，是關於本件抵押債權利息請求權，自八十
      九年八月五日往前推五年內（即八十四年八月五日起算），請求權並未消滅。
      即本件被告請求自八十四年八月五日起至九十二年五月二十日止，計算之利息
      ，於法即無不合。
    (3)綜上，被告請求遲延利息三百十一萬八千九百零四元列入部分，為有理由。
（三）關於違約金部分：
      按約定之違約金過高者，法院得核減至相當之數額，民法第二百五十二條定有
      明文，故約定之違約金苟有過高情事，法院即得依此規定核減至相當之數額，
      並無應待債權人請求或債務人清償後始得核減之限制。此項核減，法院得依職
      權為之，亦得由債務人訴請法院核減（最高法院七十九年台上字第一六一二號
      判例參照）。再按違約金是否相當，應依一般客觀事實、社會經濟狀況及當事
      人所受損害情形，以為酌定標準（最高法院四十九年台上字第八○七號判例參
      照）。經本院審酌，兩造對於系爭抵押債權之性質為借款既無爭執，又借款逾
      期通常債權人祇受相當遲延利息之損害，如支付過高，實與收取重利無異；另
      被告對於除遲延利息外，尚受有其他損失一節，並未再提出證據以供本院審酌
      ；惟參酌本件借款之時間長達二十五年，被告所請求之利息僅六年餘（其餘已
      罹時效）等情。是經本院調查之結果，認原告主張，應核減至零，因失公平而
      有過當，系爭違約金應以酌減至自六十八年六月二十一日起至九十二年五月二
      十日止，按年息百分之一計算，始為相當。即合計為四十七萬八千六百三十元
      （0000000/4=478630）。
五、即被告得請求列入分配表之金額為(1)執行費五萬零一百三十元。(2)本金二百萬元
    。(3)利息三百十一萬八千九百零四元。(4)違約金四十七萬八千六百三十元，合計
    五百六十四萬七千六百六十四元（50130+0000000+0000000+478630）。如附表所
    示分配表所列入被告得請求分配總金額（即七百零三萬三千四百二十五元）雖如
    前述應予刪減，惟就受償之總金額為五百六十四萬元，既無須更易再另為分配，
    原告提起本件分配表異議之訴，請求將被告受分配金額其中三百五十八萬九千八
    百七十元予以剔除，改分配予原告，於法即有未合，應予駁回。
結論：本件原告之訴為無理由，依民事訴訟法第七十八條判決如主文。
中　　　華　　　民　　　國　　九十三　　年　　　一　　　月　　　八　　　日
                                  臺灣板橋地方法院民事第一庭
~B法　官　黃信滿
右為正本係照原本作成。
如對本判決上訴，須於判決送達後二十日內向本院提出上訴狀。
中　　　華　　　民　　　國　　九十三　　年　　　一　　　月　　　八　　　日
~B書記官　吳美瑤
